---
title: "CLASE_6_7"
author: "EJEMPLO"
date: "2025-05-11"
output: html_document
---

```{r setup, include=FALSE}
library(tidyr)
library(dplyr)
library(ggplot2)
library(gridExtra)
library(ggpubr)
library(DescTools)
library(ez)
library(emmeans)
library(nlme)
```

# 1) ANOVA DE UNA VÍA PARA MUESTRAS INDEPENDIENTES

```{r}
library ( DescTools )
library ( ez )
library ( ggpubr )
library ( tidyverse )

# Crear la matriz de datos en formato ancho
A <- c(23 , 19 , 25 , 23 , 20)
B <- c(26 , 24 , 28 , 23 , 29)
C <- c(19 , 24 , 20 , 21 , 17)
datos_anchos <- data.frame (A , B , C)

# Llevar la matriz a formato largo
datos_largos <- datos_anchos |> pivot_longer (c("A", "B", "C") ,
                                               names_to = "Algoritmo" ,
                                               values_to = "Tiempo")

datos_largos [["Algoritmo" ]] <- factor ( datos_largos [["Algoritmo" ]])
datos_largos [["Instancia" ]] <- factor (1: nrow ( datos_largos ) )

# Comprobar la condici ó n de normalidad con gr á ficos Q -Q
g <- ggqqplot ( datos_largos , x = "Tiempo", y = "Algoritmo" , color = "Algoritmo" ,
                palette = c("steelblue" , "steelblue1" , "steelblue4") )

g <- g + facet_wrap (~ Algoritmo )
g <- g + rremove ("x.ticks") + rremove ("x.text")
g <- g + rremove ("y.ticks") + rremove ("y.text")
g <- g + rremove ("axis.title")
print ( g )

# SHAPIRO WILK POR GRUPO DESDE
shapiro.test (A)
shapiro.test (B)
shapiro.test (C)
```

## ANOVA con aov ()

```{r}
prueba <- aov ( Tiempo ~ Algoritmo , data = datos_largos )
cat ("Procedimiento ANOVA usando aov \n " )
cat("-----------------------------------------------------------------------\n")
print ( summary ( prueba ) )
```

## ANOVA con ezANOVA ()

```{r}
prueba2 <- ezANOVA ( data = datos_largos , dv = Tiempo , between = Algoritmo ,
                     wid = Instancia , return_aov = TRUE )
cat (" \nProcedimiento ANOVA usando ezANOVA \n" )
cat("-----------------------------------------------------------------------\n")
print ( prueba2 )
```

## Gráfico del tamaño del efecto

```{r}
g2 <- ezPlot ( data = datos_largos , dv = Tiempo ,
wid = Instancia , between = Algoritmo ,
y_lab = " Tiempo promedio de ejecución [ ms ] " , x = Algoritmo )
# Cambiar sus colores
g2 <- g2 + theme_pubr ()
g2 [["layers" ]][[1]][[ "aes_params" ]][[ "colour" ]] <- "steelblue"
g2 [["layers" ]][[2]][[ "aes_params" ]][[ "colour" ]] <- "steelblue"
g2 [["layers" ]][[3]][[ "aes_params" ]][[ "colour" ]] <- "steelblue"
# Y mostrar el gr á fico
print ( g2 )
```

## POST-HOC

### HOLM y BENJAMINI Y HOCHBERG

```{r}
alfa <- 0.025

# Realizar y mostrar un procedimiento post - hoc de Holm
holm <- pairwise.t.test ( datos_largos [["Tiempo"]] , datos_largos [["Algoritmo"]] ,
                          p.adj = "holm", pool.sd = TRUE , paired = FALSE ,
                          conf.level = 1 - alfa )
cat (" \n \nProcedimiento post - hoc de Holm \n" )
cat("-----------------------------------------------------------------------\n")
print ( holm )

# Realizar y mostrar un procedimiento post - hoc de Benjam ini y Hochberg
bh <- pairwise.t.test ( datos_largos [["Tiempo"]] , datos_largos [["Algoritmo"]] ,
                        p.adj = "fdr", pool.sd = TRUE , paired = FALSE ,
                        conf.level = 1 - alfa )
cat (" \nProcedimiento post - hoc de Benjamini y Hochberg \n" )
cat("-----------------------------------------------------------------------\n")
print ( bh )
```

### TUKEY

```{r}
# Realizar y mostrar un procedimiento post - hoc HSD de Tukey
hsd <- TukeyHSD ( prueba , "Algoritmo" ,
                  ordered = TRUE , conf.level = 1 - alfa )
cat (" \nProcedimiento HSD de Tukey \n " )
cat("-----------------------------------------------------------------------\n")
print ( hsd )
```

### SCHEFFÉ

```{r}
# Crear matriz de contrastes para la prueba de Sche ff é
contrastes <- matrix (c(1 , -1 , 0 , 1 , 0 , -1 , 0 , 1 , -1 , 
                        1 , -0.5 , -0.5 , -0.5 , 1 , -0.5 , -0.5 , -0.5 , 1) ,
ncol = 3 , byrow = TRUE )
# Trasponer matriz de contrastes
# ( para que cada contraste sea una columna ).
contrastes <- t( contrastes )

# Realizar y mostrar un procedimiento post - hoc de Scheff é
scheffe <- ScheffeTest ( x = prueba , which = "Algoritmo" ,
contrasts = contrastes , conf.level = 1 - alfa )
cat (" \nProcedimiento post - hoc de Scheffé \n " )
cat("-----------------------------------------------------------------------\n")
print ( scheffe )
```

# 2) ANOVA DE UNA VÍA PARA MUESTRAS CORRELACIONADAS

```{r}
library ( emmeans )
library ( ez )
library ( ggpubr )
library ( nlme )
library ( tidyr )

# Crear la matriz de datos
Instancia <- factor (1:6)
Bubblesort <- c (31.6 , 29.3 , 30.7 , 30.8 , 29.8 , 30.3)
Mergesort <- c (25.0 , 25.7 , 25.7 , 23.7 , 25.5 , 24.7)
Quicksort <- c (23.2 , 22.6 , 23.4 , 23.3 , 21.8 , 23.9)
Radixsort <- c (30.1 , 28.4 , 28.7 , 28.3 , 29.9 , 29.1)
datos_anchos <- data.frame ( Instancia , Bubblesort , Mergesort , Quicksort , Radixsort )

# Llevar los datos a formato largo
datos_largos <- datos_anchos |> pivot_longer ( -Instancia ,
                                                names_to = "Algoritmo" ,
                                                values_to = "Tiempo") |> mutate ( Algoritmo = factor ( Algoritmo ) )

# Verificar normalidad por medio de gr á ficos Q - Q
tonos_azules = c("steelblue" , "steelblue1" , "cornflowerblue" , "steelblue4")
g <- ggqqplot ( datos_largos , x = "Tiempo", y = "Algoritmo" ,
                color = "Algoritmo" , palette = tonos_azules )
g <- g + facet_wrap (~ Algoritmo )
g <- g + rremove ("x.ticks") + rremove ("x.text")
g <- g + rremove ("y.ticks") + rremove ("y.text")
g <- g + rremove ("axis.title")
print ( g )

# SHAPIRO WILK POR GRUPO DESDE
shapiro.test (Bubblesort)
shapiro.test (Mergesort)
shapiro.test (Quicksort)
shapiro.test (Radixsort)
```

## aov() o ezANOVA()

```{r}
cat (" Procedimiento ómnibus \n ")
cat (" =====================\n \n" )

# Realizar y mostrar el procedimiento ANOVA para muestra s repetidas con aov ()
prueba <- aov ( Tiempo ~ Algoritmo + Error ( Instancia / Algoritmo ) ,
                data = datos_largos )

cat (" Procedimiento ANOVA para muestras repetidas usando aov \n " )
cat("-----------------------------------------------------------------------\n")
print ( summary ( prueba ) )

# Realizar y mostrar el procedimiento ANOVA para muestra s repetidas con ezANOVA ()
prueba2 <- ezANOVA ( data = datos_largos , dv = Tiempo , wid = Instancia ,
                     within = Algoritmo )

cat (" \nProcedimiento ANOVA para muestras repetidas usando ezANOVA \n " )
cat("-----------------------------------------------------------------------\n")
print ( prueba2 )
```

## gráfico del tamaño del efecto

```{r}
g2 <- ezPlot ( data = datos_largos , dv = Tiempo , wid = Instancia , within = Algoritmo ,
               y_lab = " Tiempo promedio de ejecución [ ms ] " , x = Algoritmo )
# Cambiar sus colores
g2 <- g2 + theme_pubr ()
g2 [["layers" ]][[1]][[ "aes_params" ]][[ "colour" ]] <- "steelblue"
g2 [["layers" ]][[2]][[ "aes_params" ]][[ "colour" ]] <- "steelblue"
g2 [["layers" ]][[3]][[ "aes_params" ]][[ "colour" ]] <- "steelblue"
# Y mostrar el gr á fico
print ( g2 )
```

## POST-HOC

### HOLM y BENJAMINI Y HOCHBERG

```{r}
cat (" \ nProcedimiento post - hoc \n" )
cat (" ======================\n \n " )

# Definir el nivel de significaci ó n
alfa <- 0.01

# Realizar y mostrar un procedimiento post - hoc de Holm
holm <- pairwise.t.test ( datos_largos [["Tiempo"]] , datos_largos [["Algoritmo"]] ,
                          p.adj = "holm", paired = TRUE , conf.level = 1 - alfa )
cat (" Procedimiento post - hoc de Holm \n " )
cat("-----------------------------------------------------------------------\n")
print ( holm )

# Realizar y mostrar un procedimiento post - hoc de Benjam ini y Hochberg
bh <- pairwise.t.test ( datos_largos [[ "Tiempo"]] , datos_largos [["Algoritmo"]] ,
                        p.adj = "fdr", paired = TRUE , conf.level = 1 - alfa )
cat (" \nProcedimiento post - hoc de Benjamini y Hochberg \n" )
cat("-----------------------------------------------------------------------\n")
print ( bh )
```

## Construir un modelo lineal mixto y estimar medias marginales

### Tukey y Scheffé

```{r}
mixto <- lme ( Tiempo ~ Algoritmo , data = datos_largos , random = ~1| Instancia )
medias <- emmeans ( mixto , "Algoritmo")

# Realizar , mostrar y graficar un procedimiento post - hoc HSD de Tukey
hsd <- contrast ( medias , method = "pairwise" , adjust = "tukey")
cat (" \ n Procedimiento HSD de Tukey \n " )
cat (" - - - -- - - - - - -- - - -- - - - - - - - - --\n " )
print ( hsd , infer = TRUE , level = 1 - alfa )
print ( plot ( hsd , level = 1 - alfa , colors = "steelblue") +
          ggtitle ("Post - hoc HSD de Tukey ") +
          xlab ("Diferencias en tiempos de ejecución \n para las mismas instancias ") +
          ylab ("Pares de algoritmos ") + theme_pubr () )

# Crear la lista de contrastes a analizar con la prueba de Scheff é
contrastes <- list (" Q vs B " = c( -1 , 0, 1 , 0) , " Q vs M" = c(0 , -1, 1 , 0) ,
                    " Q vs R" = c(0 , 0 , 1 , -1) , " M vs B" = c( -1 , 1, 0 , 0) ,
                    " M vs R" = c(0 , 1 , 0 , -1) )

# Realizar y mostrar un procedimiento post - hoc de Scheff é
scheffe <- contrast ( medias , method = contrastes , adjust = "scheffe")
cat (" \nProcedimiento post - hoc de Scheffé \n " )
cat (" - - - -- - - - - - -- - - -- - - - - - - - - -- - - - - - --\ n" )
print ( scheffe , infer = TRUE , level = 1 - alfa )
print ( plot ( scheffe , level = 1 - alfa , colors = "steelblue") +
          ggtitle ("Post - hoc de Scheffé") +
          xlab ("Diferencias en tiempos de ejecución \n para las mismas instancias ") +
          ylab ("Pares de algoritmos ") + theme_pubr () )

# Mostrar y graficar tama ñ os del efecto
cat (" \nIntervalos de confianza para las medias marginales \n " )
cat (" - - - -- - - - - - -- - - -- - - - - - - - - -- - - - - - -- - -- - - - - - - - -- - - - - -\ n " )
print ( summary ( medias , level = 1 - alfa , adjust = "none") )
print ( plot ( medias , level = 1 - alfa , adjust = "none", colors = "steelblue") +
          ggtitle ( sprintf (" Tamaño del efecto ( %d % % IC ) ", round ((1 - alfa ) * 100) )) +
          xlab (" EMM del tiempos de ejecución\n requerido para las mismas instancias ") +
          theme_pubr () )
```

```{r}

```

```{r}

```

```{r}

```

```{r}

```

```{r}

```
