---
title: "CLASE_8"
author: "EJEMPLO"
date: "2025-05-11"
output: html_document
---

```{r setup, include=FALSE}
library(tidyr)
library(dplyr)
library(ggplot2)
library(gridExtra)
library(ggpubr)
library(DescTools)
library(ez)
library(emmeans)
library(nlme)
```


# MÉTODOS CLÁSICOS PARA ANALIZAR VARIABLES NUMÉRICAS PROBLEMÁTICAS

## 2) PRUEBAS NO PARAMÉTRICAS CON UNA Y DOS MUESTRAS NUMÉRICAS

### a) Prueba de suma de rangos de Wilcoxon
```{r}
# Definir las muestras
Interfaz_A <- c(2.7 , 6.6 , 1.6 , 5.1 , 3.7 , 6.1 , 5.0 , 1.4 , 1.8 , 1.5 , 3.0 , 5.3)
Interfaz_B <- c(5.0 , 1.4 , 5.6 , 4.6 , 6.7 , 2.7 , 1.3 , 6.3 , 3.7 , 1.3 , 6.8)

# Establecer nivel de significaci ó n
alfa <- 0.05

# Hacer y mostrar la prueba de suma de rangos de Wilcoxon ( Mann - Whitney )
prueba <- wilcox.test ( Interfaz_A , Interfaz_B ,
alternative = "two.sided" , conf.level = 1 - alfa )
print ( prueba )
```

### b) Prueba de rangos con signo de Wilcoxon
```{r}
# Definir las muestras
Interfaz_A <- c(2.9 , 6.1 , 6.7 , 4.7 , 6.4 , 5.7 , 2.7 , 6.9 , 1.7 , 6.4)
Interfaz_B <- c(6.0 , 2.8 , 1.3 , 4.7 , 3.1 , 1.8 , 2.9 , 4.0 , 2.3 , 1.6)

# Establecer nivel de significaci ó n
alfa <- 0.05

# Hacer y mostrar la prueba de rangos con signo de Wilcoxon
prueba <- wilcox.test ( Interfaz_A , Interfaz_B , paired = TRUE ,
                        alternative = "greater" , conf.level = 1 - alfa )
print ( prueba )
```

## 3) PRUEBAS NO PARAMÉTRICAS CON MÁS DE DOS MUESTRAS NUMÉRICAS

### a) Prueba de Kruskal-Wallis

Evaluación de las condiciones para aplicar un procedimiento ANOVA al ejemplo
```{r}
library ( car )

# Construir la mariz de datos
A <- c(95 , 36 , 58 , 11 , 56 , 77 , 49 , 9 , 11 , 29 , 28 , 13)
B <- c(22 , 63 , 26 , 20 , 24 , 23 , 23 , 24 , 53)
C <- c(39 , 77 , 26 , 34 , 26 , 26 , 8 , 49 , 28 , 40 , 64 , 7 , 11 , 7)
D <- c(14 , 8 , 15 , 10 , 20 , 6, 10 , 13)

Tiempo <- c(A , B , C , D )
Criterio <- c( rep ("A", length ( A ) ) , rep ("B", length ( B ) ) ,
               rep ("C", length ( C ) ) , rep ("D", length ( D ) ) )
Criterio <- factor ( Criterio )
datos <- data.frame ( Tiempo , Criterio )

# Establecer nivel de significaci ó n
alfa <- 0.05

# Revisar normalidad y homocedasticidad
sh_tests <- by( Tiempo , Criterio , shapiro.test )
normalidad <- data.frame ( W = sapply ( sh_tests , function ( t ) round ( t [["statistic"]] , 4) ) ,
                           p.value = sapply ( sh_tests , function ( t ) round ( t [["p.value"]] , 4) ) )

rownames ( normalidad ) <- levels ( Criterio )
homogeneidad_var <- leveneTest ( Tiempo ~ Criterio , datos )

cat (" Pruebas de normalidad Shapiro - Wilk \n" )
cat("-----------------------------------------------------------------------\n")
print ( normalidad )
cat (" \ nPrueba de homocedasticidad de Levene \n " )
cat("-----------------------------------------------------------------------\n")
```

#### POST-HOC
Prueba de Kruskal-Wallis y el procedimiento post-hoc de Benjamini y Hochberg para el ejemplo.
```{r}
# Aplicar la prueba de Kruskal - Wallis y mostrar los resultados
prueba <- kruskal.test ( Tiempo ~ Criterio , data = datos )
cat (" \nResultados de la prueba ómnibus\n " )
cat (" -------------------------------" )
print ( prueba )

# Efectuar un procedimiento post - hoc de Benjamini y Hoch berg
# si se encuentran diferencias significativas .
if( prueba [[ "p.value" ]] < alfa ) {
  post_hoc <- pairwise.wilcox.test ( datos [["Tiempo"]] , datos [[ "Criterio"]] ,
                                     p.adjust.method = " BH ", paired = FALSE , exact = FALSE )

  cat ("Resultados del an álisis post - hoc \n " )
  cat (" --------------------------------" )
  print ( post _ hoc )
}
```


### b) Prueba de Friedman
```{r}
# Construir la mariz de datos
A <- c(3.6 , 4.2 , 3.5 , 3.2 , 3.6 , 3.5 , 3.3 , 3.5 , 4.1 , 3.7 , 4.0 , 3.5 , 3.3 , 3.4 , 3.6) 
B <- c(4.4 , 5.0 , 4.3 , 3.6 , 4.5 , 4.2 , 3.9 , 4.3 , 4.8 , 4.5 , 4.8 , 4.2 , 3.7 , 4.0 , 4.5)
C <- c(4.9 , 5.0 , 4.7 , 3.2 , 5.0 , 4.6 , 3.6 , 4.9 , 5.0 , 5.0 , 5.0 , 4.4 , 3.2 , 3.7 , 4.9)

Puntuacion <- c(A , B , C)
Interfaz <- c( rep ("A", length ( A ) ) , rep ("B", length ( B ) ) , rep ("C", length (C) ) )
Interfaz <- factor ( Interfaz )
Caso <- rep (1:15 , 3)

datos <- data.frame ( Caso , Puntuacion , Interfaz )

# Establecer nivel de significaci ó n
alfa <- 0.01

# Aplicar y mostrar la prueba de Friedman
prueba <- friedman.test ( Puntuacion ~ Interfaz | Caso , data = datos )
cat (" Resultados de la prueba ó mnibus  \n " )
cat (" -------------------------------" )
print ( prueba )
```

#### POST-HOC
```{r}
# Efectuar un procedimiento post - hoc de Holm
# si se encuentran diferencias significativas .
if( prueba [[ "p.value" ]] < alfa ) {
  post_hoc <- pairwise.wilcox.test ( datos [[ "Puntuacion"]] , datos [[ "Interfaz"]] ,
                                           p.adjust.method = "holm",
                                           paired = TRUE , exact = FALSE )

  cat (" Resultados del an á lisis post - hoc \n " )
  cat (" --------------------------------" )
  print ( post_hoc )
}
```
