---
title: "CODIGOS C1"
author: "EJEMPLO"
date: "2025-05-11"
output: html_document
---

# CAPÍTULO 1. INTRODUCCIÓN

## LIBRERÍAS

```{r setup, warning=FALSE, message=FALSE}
library(tidyr)
library(dplyr)
library(ggplot2)
library(gridExtra)
library(ggpubr)
library(DescTools)
library(ez)
library(emmeans)
library(nlme)
```

## LECTURA DE ARCHIVOS

```{r}
# LECTURA DE DOCUMENTOS EN R

# Importar desde un archivo de valores separados por coma
# en formato inglés ( figura 1.2 b).
datos1 <- read.csv ("EP06 Datos.csv")

# Importar desde un archivo de valores separados por coma
# en formato español ( figura 1.2 c).
datos2 <- read.csv2 ("EP05 Datos.csv")

```

## FILTROS

```{r}
# Filtrar los datos para el área de Biología
m1 <- datos1 %>% filter(area == "Biología") %>% select(id, dificultad, tiempo)

# Filtrar los datos para el país Ecuador y el tipo de cubo 2x2
m2 <- datos2 |>
  filter(tipo == "Megaminx" & (pais == "Ecuador" | pais == "Uruguay" |pais == "Argentina"))|>
  arrange(desc(tiempo))
```

# GRAFICOS
## HISTOGRAMA
```{r}
# Histograma de la variable dificultad
g1 <- gghistogram(
  datos1,
  x = "tiempo",
  bins = 30,
  add = "mean",
  title = "Distribución de la tiempo por área",
  xlab = "tiempo",
  ylab = "area",
  color = "blue",
  fill = "blue")

print(g1)


# Histograma de la variable tiempo
g2 <- gghistogram(
  datos2,
  x = "tiempo",
  bins = 30,
  add = "mean",
  title = "Distribución del tiempo por país",
  xlab = "Tiempo",
  ylab = "Densidad",
  color = "red",
  fill = "red")

print(g2)
```

## BOXPLOT
```{r}
# Boxplot de la variable tiempo por área
g3 <- ggboxplot(datos1[["tiempo"]],
  color = "blue",
  fill = "blue",
  ylab = "tiempo")

g3 <- g3 + rremove("x.ticks")
g3 <- g3 + rremove("x.text")
g3 <- g3 + rremove("x.title")

print(g3)
```

## Gráfico de barras para la variable Cambios .
```{r}
# Gráfico de barras para la variable Cambios
g4 <- ggbarplot(datos2, 
  x = "pais",
  y = "tiempo",
  fill = "pais",
  color = "pais",
  title = "Pais por Tiempo",
  xlab = "pais",
  ylab = "tiempo")

print(g4)
```

## Gráfico de torta para la variable Cambios.
```{r}
# Gráfico de torta para la variable Cambios
g5 <- ggpie(datos2, 
  x = "tiempo",
  label = "pais",
  fill = "pais",
  color = "pais",
  title = "Pais por Tiempo",
  lab.pos = "out")

print(g5)
```

## Gráfico de dispersión para las variables Rendimiento y Peso .
```{r}
# Gráfico de dispersión para las variables Rendimiento y Peso
g6 <- ggscatter(datos1, 
  x = "tiempo",
  y = "dificultad",
  color = "area",
  title = "Rendimiento por Peso",
  xlab = "tiempo",
  ylab = "dificultad")

print(g6)
```

## Gráficos de dispersión con diferentes tipos de asociación entre las variables.
```{r}
# Gráficos de dispersión con diferentes tipos de asociación entre las variables
g7 <- ggscatter(datos1, 
  x = "tiempo",
  y = "dificultad",
  color = "area",
  title = "Rendimiento por Peso",
  xlab = "tiempo",
  ylab = "dificultad") +
  geom_smooth(method = lm, se = FALSE, color = "blue") +
  stat_cor(method = "pearson", label.x.npc = "left", label.y.npc = "top")

print(g7)
```

## Gráfico de cajas por grupo.
```{r}
# Gráfico de cajas por grupo
g8 <- ggboxplot(datos1, 
  x = "area",
  y = "tiempo",
  color = "area",
  fill = "area",
  title = "Rendimiento por Peso",
  xlab = "area",
  ylab = "tiempo") +
  stat_compare_means(label.y = 30)

print(g8)
```

## Gráfico de tiras
```{r}
# Gráfico de tiras
g9 <- ggstripchart(datos1, 
  x = "area",
  y = "tiempo",
  color = "area",
  fill = "area",
  title = "Rendimiento por Peso",
  xlab = "area",
  ylab = "tiempo") +
  stat_compare_means(label.y = 30)

print(g9)
```