---
title: "CLASE_5"
author: "EJEMPLO"
date: "2025-05-11"
output: html_document
---

```{r setup, include=FALSE}
library(tidyr)
library(dplyr)
library(ggplot2)
library(gridExtra)
library(ggpubr)
library(DescTools)
library(ez)
library(emmeans)
library(nlme)
```

# INFERENCIA NO PARAMÉTRICA CON PROPORCIONES

## 1) PRUEBA EXACTA DE FISHER
```{r}
# Construir los datos y la tabla de contingencia
Vacuna <- c( rep ("Argh", 6) , rep ("Grrr", 11) )
Resultado <- c( rep ("Humano", 12) , rep ("Vampiro" , 5) )
Resultado <- factor ( Resultado , levels = c("Vampiro" , "Humano") )
datos <- data.frame ( Resultado , Vacuna )
tabla <- xtabs (~. , datos )
print ( tabla )

# Aplicar la prueba exacta de Fisher a la tabla de contingencia
prueba_1 <- fisher.test ( tabla )
cat (" \n ")
cat("-----------------------------------------------------------------------\n")
cat ("Prueba exacta de Fisher usando la tabla de contingencia \n ")
cat("-----------------------------------------------------------------------\n")
print ( prueba_1)

# Aplicar la prueba exacta de Fisher directamente a las muestras
prueba_2 <- fisher.test ( Vacuna , Resultado )
cat("-----------------------------------------------------------------------\n")
cat (" Prueba exacta de Fisher usando las muestras :\n " )
cat("-----------------------------------------------------------------------\n")
print ( prueba_2)
```
## 2) PRUEBA CHI-CUADRADO DE PEARSON

###  a) Prueba chi-cuadrado de homogeneidad
```{r}
 # Crear la tabla de contingencia
programadores <- c(42 , 56 , 51 , 27 , 24)
programadoras <- c(25 , 24 , 27 , 15 , 9)
tabla <- as.table ( rbind ( programadores , programadoras ) )
dimnames ( tabla ) <- list ( sexo = c("programadores" , "programadoras") ,
lenguajes = c("C", "Java", "Python", "Ruby", "Otro") )

# Definir condiciones y el nivel de significaci ó n
minima_frec_esperada <- 5
alfa <- 0.05

# Mostrar la tabla
cat ("Tabla de contingencia :\n ")
cat("-----------------------------------------------------------------------\n")
print ( tabla )

cat (" \n \nPrueba global :\n ")
cat ("==============\n \n ")

# Obtener las frecuencias esperadas
sumas_filas <- apply ( tabla , 1 , sum )
sumas_columnas <- apply ( tabla , 2 , sum )
suma_total <- sum ( tabla )
esperadas <- outer ( sumas_filas , sumas_columnas , "*") / suma_total
esperadas <- round ( esperadas , 1)
dimnames ( esperadas ) <- list ( sexo = c("programadores" , "programadoras") ,
                                 lenguajes = c("C", "Java", "Python", "Ruby", "Otro") )

# Realizar prueba chi - cuadrado de homogeneidad
prueba <- chisq.test ( tabla )

# Mostrar las frecuencias esperadas y si hay grupos que no cumplen con el m í nimo
cat ("Frecuencias esperadas:\n ")
cat("-----------------------------------------------------------------------\n")
print ( esperadas )
cat ("Frecuencias esperadas bajo" , minima_frec_esperada )
cat (":", sum ( esperadas < minima_frec_esperada ) , "\n")

# Mostrar el resultado de la prueba
cat (" \n Resultado de la prueba chi - cuadrado :\n" )
cat("-----------------------------------------------------------------------\n")
print ( prueba )
```

### b) Prueba chi-cuadrado de bondad de ajuste
```{r}
# Crear la tabla de contingencia
nomina <- c(236 , 78 , 204 , 76 , 66)
muestra <- c(17 , 9 , 14 , 10 , 5)
tabla <- as.table ( rbind ( nomina , muestra ) )
dimnames ( tabla ) <- list ( grupo = c("Nómina", "Muestra") ,
lenguajes = c("C", "Java", "Python", "Ruby", "Otro") )

# Definir condiciones y el nivel de significaci ó n
minima_frec_esperada <- 5
alfa <- 0.05

# Mostrar la tabla
cat ("Tabla de contingencia: \n ")
cat("-----------------------------------------------------------------------\n")
print ( tabla )

cat (" \n \n Prueba global: \n ")
cat (" ==============\n \n ")

# Realizar prueba chi - cuadrado de bondad de ajuste
prueba <- chisq.test ( tabla )

# Mostrar las frecuencias esperadas
cat ("Frecuencias esperadas: \n ")
cat("-----------------------------------------------------------------------\n")
esperadas <- round ( prueba [[ "expected"]] , 1)
print ( esperadas )
cat ("Frecuencias esperadas bajo" , minima_frec_esperada )
cat (" :", sum ( esperadas < minima_frec_esperada ) , " \n ")

# Mostrar el resultado de la prueba
cat (" \n Resultado de la prueba chi - cuadrado: \n " )
cat("-----------------------------------------------------------------------\n")
print ( prueba )
```

### c) Prueba chi-cuadrado de independencia
```{r}
# Crear la tabla de contingencia
comestible <- c(404 , 1948 , 32 , 228 , 1596)
venenoso <- c(48 , 1708 , 0 , 600 , 1556)
tabla <- as.table ( rbind ( comestible , venenoso ))
dimnames ( tabla ) <- list ( tipo = c(" comestible " , " venenoso ") ,
                             sombrero = c(" campana " , " convexo " , " hundido " , " nudoso " ,
                                          " plano ") )

# Definir condiciones y el nivel de significaci ó n
minima_frec_esperada <- 5
alfa <- 0.05

# Mostrar la tabla
cat (" Tabla de contingencia : \n ")
cat("-----------------------------------------------------------------------\n")
print ( tabla )

cat (" \n \n Prueba global :\n ")
cat (" ==============\n \n ")

# Realizar prueba chi - cuadrado de independencia
prueba <- chisq.test ( tabla )

# Mostrar las frecuencias esperadas
cat (" Frecuencias esperadas :\n ")
cat("-----------------------------------------------------------------------\n")
esperadas <- round ( prueba [[ "expected"]] , 3)
print ( esperadas )
cat ("Frecuencias esperadas bajo " , minima_frec_esperada )
cat (":", sum ( esperadas < minima_frec_esperada ) , " \n ")

# Mostrar el resultado de la prueba
cat (" \n Resultado de la prueba chi - cuadrado :\n " )
cat("-----------------------------------------------------------------------\n")
print ( prueba )
```
## 3) PROCEDIMIENTOS POST-HOC
```{r}
# Realizar procedimiento post - hoc si corresponde
if( prueba [[ "p.value" ]] < alfa )
{
cat (" Procedimiento post - hoc :\n ")
cat (" ======================\n \n " )

# Obtener los pares de formas de sombrero
pares <- t( combn ( colnames ( tabla ) , 2) )
N <- nrow ( pares )

# Obtener las pruebas post - hoc
pruebas_ph <- sapply (1: N , function ( i ) chisq.test ( tabla [ , pares [i , ]] ,
                                                         correct = FALSE ) ,simplify = FALSE )

# Identificar las pruebas chi - cuadrado post - hoc que no cumplen condiciones
i_no <- which ( sapply (1: N , function ( i ) min ( pruebas_ph [[ i ]][[ "expected" ]]) <
                          minima_frec_esperada ))

# Cambiar la prueba post - hoc cuando no se cumplen las condiciones
if( length ( i_no ) > 0)
pruebas_ph [ i_no ] <- sapply ( i_no , function ( i ) fisher.test ( tabla [ , pares [i ,]]) ,
simplify = FALSE )

# Preparar tabla con el resumen de resultados
nombre_ph <- rep ("Chi cuadrado" , N)
nombre_ph [ i_no ] <- " Ex . de Fisher "
estadistico <- sapply (1: N , function ( i ) pruebas_ph [[ i ]][[ "statistic" ]])
estadistico [ i_no ] <- sapply ( i_no , function ( i ) pruebas_ph [[ i ]][[ "estimate" ]])
estadistico <- round ( unlist ( estadistico ) , 2)
p_val <- sapply (1: N , function ( i ) pruebas_ph [[ i ]][[ "p.value" ]])
p_adj_h <- p.adjust (p_val , method = "holm")
p_adj_by <- p.adjust (p_val , method = "BY")
sig_h <- ifelse (p_adj_h < alfa , "*", " ")
sig_by <- ifelse (p_adj_by < alfa , "*", " ")

resultados <- data.frame ( pares [ , 1] , pares [ , 2] , nombre_ph , estadistico )
resultados <- cbind ( resultados , p_val , p_adj_h , sig_h , p_adj_by , sig_by )
colnames ( resultados ) <- c("Forma 1" , "Forma 2" , "Prueba", "Estad í stico" ,
                             "Valor p" , "P.adj_Holm", " ", "P.adj_BY", " ")

# Mostrar resumen de resultados
print ( resultados , digits = 3)
}
```

## 4) PRUEBA DE MCNEMAR
```{r}
# Construir la tabla de contingencia
estudiante <- seq (1:25)
modelo_1 <- c( rep (" Correcto " , 16) , rep (" Incorrecto " , 9) )
modelo_2 <- c( rep (" Correcto " , 9) , rep (" Incorrecto " , 11) , rep (" Correcto " , 5) )
datos <- data.frame ( estudiante , modelo_2 , modelo_1)
tabla <- table ( modelo_2 , modelo_1)

# Mostrar la tabla
cat (" Tabla de contingencia :\n ")
cat("-----------------------------------------------------------------------\n")
print ( tabla )

# Aplicar la prueba de McNemar a la tabla y mostrarla
prueba_1 <- mcnemar.test ( tabla , correct = FALSE )
cat (" \nPrueba de McNemar sobre la tabla de contingencia :\n " )
cat("-----------------------------------------------------------------------\n")
print ( prueba_1)

# Pero tambi é n se puede aplicar directamente a las muestras
prueba_2 <- mcnemar.test ( modelo_2 , modelo_1 , correct = FALSE )
cat (" Prueba de McNemar sobre las muestras :\n " )
cat("-----------------------------------------------------------------------\n")
print ( prueba_2)

```

## 5) PRUEBA Q DE COCHRAN
```{r}

library ( tidyverse )
library ( RVAideMemoire )
#library ( rcompanion )

# Crear la matriz de datos
instancia <- 1:15
annealing <- c(0 , 1 , 0, 0 , 0 , 0 , 0 , 1, 0 , 0 , 0 , 0 , 1 , 0 , 0)
hormigas <- c(0 , 0 , 1, 0 , 0 , 1 , 0 , 0, 0 , 1 , 0 , 0 , 0 , 0 , 1)
genetico <- c(1 , 0 , 1, 1 , 1 , 1 , 0 , 1, 0 , 1 , 1 , 0 , 0 , 1 , 1)
datos_anchos <- data.frame ( instancia , annealing , hormigas , genetico )

# Llevar la matriz de datos a formato largo
datos_largos <- datos_anchos |>
  pivot_longer (c("annealing" , "hormigas" , "genetico") ,
                names_to = "metaheuristica" , values_to = "resultado")

datos_largos [["instancia" ]] <- factor ( datos_largos [["instancia" ]])
datos_largos [["metaheuristica" ]] <- factor ( datos_largos [["metaheuristica" ]])

# Definir condiciones y el nivel de significaci ó n
minimo_tamaño_muestra <- 24
alfa <- 0.05

cat (" Prueba global :\n")
cat (" ==============\n \n ")

# Mostrar tama ñ o de la muestra
N <- nrow ( datos_anchos [ , -1]) * ncol ( datos_anchos [ , -1])
cat (" Tamaño de la muestra : " , N , " ")
cat ( ifelse ( N > minimo_tamaño_muestra , " > ", " <= ") )
cat ( minimo_tamaño_muestra , " \n ")
# Realizar la prueba Q de Cochran
prueba <- cochran.qtest ( resultado ~ metaheuristica | instancia ,
                          data = datos_largos , alpha = 0.05)

# Mostrar el resultado de la prueba
cat (" \nResultado de la prueba Q de Cochran :\n " )
cat("-----------------------------------------------------------------------\n")
print ( prueba )
```

### Procedimiento post-hoc para la prueba Q de Cochran (PROBLEMAS CON pairwiseMcnemar)
```{r}
# Realizar procedimiento post - hoc si corresponde
if( prueba [[ "p.value" ]] < alfa )
{
cat (" \n \nProcedimiento post - hoc :\n " )
cat (" ======================\n ")

# Procedimiento post - hoc con correcci ó n de Holm
post_hoc_1 <- pairwiseMcnemar( resultado ~ metaheuristica | instancia ,
                                data = datos_largos ,
                                test = "mcnemar" , correct = FALSE , method = "holm")

cat (" \nProcedimiento post - hoc con ajuste de Holm \n " )
cat("-----------------------------------------------------------------------\n")
print ( post_hoc_1)

# Procedimiento post - hoc con correcci ó n de Benjamini y Yekutieli
post_hoc_2 <- pairwiseMcnemar( resultado ~ metaheuristica | instancia ,
                                data = datos_largos ,
                                test = "mcnemar" , correct = FALSE , method = "BY")

cat (" \nProcedimiento post - hoc con ajuste Benjamini y Yekutieli \n " )
cat("-----------------------------------------------------------------------\n")
print ( post_hoc_2)
}
```

```{r}

```
